臺灣高等法院臺中分院刑事判決　　　　　　　　　　九十年度上易字第二六五號
　　上　訴　人　臺灣彰化地方法院檢察署檢察官
　　上　訴　人
　　即　被　告　丙○○
　　上　訴　人
　　即　被　告　乙○○
　　右二人共同
　　選任辯護人　丁○○
右上訴人因被告等背信案件，不服臺灣彰化地方法院八十八年度易字第二九六號中華
民國九十年二月二十三日第一審判決（起訴案號：臺灣彰化地方法院檢察署八十七年
度偵字第六二九四號），提起上訴，本院判決如左：
    主      文
原判決撤銷。
丙○○共同連續為他人處理事務，意圖為自己不法之利益，而為違背其任務之行為，
致生損害於本人之財產，處有期徒刑陸月，如易科罰金以參佰元折算壹日，緩刑參年
。
乙○○共同連續為他人處理事務，意圖為自己不法之利益，而為違背其任務之行為，
致生損害於本人之財產，處有期徒刑拾月。
    事      實
一、丙○○與乙○○為父子，丙○○之父石為與甲○○之父石寄及石為與石為與石寄
    之長石羅等人係坐落彰化縣大村鄉○○段黃厝小段二五五、二九七、二一三、二
    一九、二五二、二五二之一、黃厝段犁頭厝小段二八八、二九○、一九九等地號
    之土地共有人，依共有人間鬮書之約定，石寄係分得前開黃厝段黃厝小段二五二
    、二五二之一地號、頭厝小段一九九等地號之土地，石為分得黃厝段黃厝小段
    二一三、二一九、二二○之三等地號之土地，雖未辦理所有權移轉之變動登記，
    但依鬮書所示各人係就所分得之土地取得獨立所有權，彼此間形成信託登記。後
    於六十四間丙○○、石秋香（即石為之繼承人）將其分管部分，即前開黃厝段黃
    厝小段二一三、二一九、二二○之三地號土地欲出賣予羽田公司，經與其他共有
    人協議後，其他共有人同意將以其等名義登記為共有之所有權辦理移轉登記，丙○○、石秋香則同意非丙○○所分管部分而仍以其名義登記為共有之所有權，於
    其他共有人將來辦理過戶登記時應無條件協同辦理，丙○○為管理該財產事務之
    人，後因其子乙○○急需用錢，二人遂共同基於意圖為自己不法利益之概括犯意
    聯絡，明知彰化縣大村鄉○○段黃厝小段二五二、二五二之一、一九九地號土地
    ，依鬮書約定分為石寄（現為其子甲○○繼承）所有，竟違背約定，由乙○○連
    續於八十三年七月八日、八十四年一月十八日、八十五年六月八日、八十五十二
    月十二日將上開甲○○所有之土地向債權人張國聖、台灣土地銀行、賴山塗、楊
    瑞麟等人設定抵押權，供總計約新台幣（下同）一千一百五十萬餘元借款債務之
    擔保，致損害於甲○○。
二、案經甲○○訴請臺灣彰化地方法院檢察署檢察官偵查起訴。
    理      由
一、訊據被告乙○○、丙○○對於前揭出賣其分管部分予羽田公司及提供甲○○分管
    之土地作為其等借貸擔保之事實固均坦承不諱，惟均矢口否認有背信犯行，辯稱
    不知有鬮書及時效已消滅云云。經查，被告及告訴人等人之祖先石寄、石羅、石
    為，於昭和四年即民國十八年訂立書，為協議分割，有書影本一份在卷足憑
    。證人石樹土（大房的子嗣）亦證稱上開鬮書為真正（原審卷第一０九頁背面）
    ，而依當時有效之法律，不動產物權之取得喪失，並不以登記為要件。是協議分
    割契約既經成立，即生物權變動之效力，彼此間顯已形成信託登記（台灣民事習
    慣調查報告第四０八頁參照）。後被告丙○○與石秋香共同將渠等分管之部分於
    六十四年六月九日售出予羽田公司，並據被告乙○○於本院供述屬實（本院卷第
    四十六頁），為此，丙○○、石秋香始與石幼、石色虎、石樹土等人於六十四年
    六月九日訂立合約書，並有合約書影本一份在卷可稽，足見渠等所辯不知有書
    一節，難為採信，又依上開合約書所載一「關于丙○○、石秋香分管之土地座落
    大村鄉○○段頭厝小段二一三、二一九、二二０之三地號，今因都合上擬出賣與
    他人，在手續上雖以立合約書人全體為出賣人，但實際乃係丙○○、石秋香所出
    賣。」，被告二人明知丙○○分管部分已出售，告訴人甲○○所有上開分管部分
    而仍登記在丙○○名下之所有權部分，於管理期間，並無處分權利，竟於違背約
    定，由乙○○連續於八十三年七月八日、八十四年一月十八日、八十五年六月八
    日、八十五十二月十二日將上開甲○○所有之土地向債權人張國聖、台灣土地銀
    行、賴山塗、楊瑞麟等人設定抵押權作為渠等借貸金錢之擔保，有土地登記謄本
    簿謄本一份在卷可稽，顯已足生損害於甲○○，被告等所辯時效已消滅云云，亦
    委無足採，事證明確，犯行堪以定。而本件涉案次土地係屬農地，其分割移轉登
    記之請求權，自當自法律規定農地得分割移轉登記之時起算。
二、核被告乙○○、丙○○所為，係犯刑法第三百四十二條第一項之背信罪。按刑法
    第三十一條第一項規定「因身分或其他特定關係成立之罪，其共同實施或教唆幫
    助者，雖無特定關係，仍以共犯論。」，本件被告丙○○為信託關係之管理人，
    而被告乙○○雖無特定關係，惟被告二人就上開犯行具有犯意之聯絡與行為之分
    擔，依上開規定自應論以共同正犯。被告二人所為，時間緊接，犯罪構成要件相
    同，顯係基概括犯意反覆為之，應依連續犯之規定論以一罪，並加重其刑。又按
    被告於行為後，刑法第四十一條「犯最重本刑為三年以下有期徒刑以下之刑之罪
    ，而受六月以下有徒期刑或拘役之宣告，因身體、教育、職業或家庭之關係，執
    行顯有困難者，得以一元以上三元以下折算一日，易科罰金」之規定，已於九十
    年一月十日經總統公布修正為「犯最重本刑為五年以下有期徒刑以下之刑之罪，
    而受六月以下有徒期刑或拘役之宣告，因身體、教育、職業或家庭之關係或其他
    正當事由，執行顯有困難者，得以一元以上三元以下折算一日，易科罰金。但確
    因不執行所宣告之刑，難收矯正之效，或難以維持秩序者，不在此限。併合處罰
    之數罪，均有前項情形，其應執行之刑逾六月者，亦同」，經比較上開條文，以
    適用修正後之規定為最有利於被告，故依刑法第二條第一項前段規定，關於易科
    罰金之規定，自應適用修正後之刑法第四十一條第一項前段之規定。原審為被告
    科刑之判決，固非無見，惟原判決於主文諭知被告二人是意圖為自己不法之利益
    ，惟於事實中竟認是意圖為自己不法之所有，尚有未合，又對被告所處有期徒刑
    為易科罰金之諭知，未及為新舊法之比較適用，亦有未洽，被告上訴意旨空言否
    認犯罪，雖無理由，惟原判決既有可議，且檢察官上訴意旨略以被告二人至今未
    與告訴人和解，指摘原判決量刑過輕等語，亦非無理由；應由本院將原判決撤銷
    改判。爰審酌被告二人犯罪之動機、目的、手段、所生之危害，所得之利益，本
    件係由被告乙○○主導債權人抵押，犯罪情節較重，被告丙○○犯罪情節較輕及
    被告等犯罪後之態度，迄未與告訴人和解等一切情狀，分別量處被告乙○○有期
    徒刑拾月，被告丙○○有期徒刑陸月，被告丙○○部分併諭知易科罰金之折算標
    準。末查被告丙○○前未曾受有期徒刑以上刑之宣告，有台灣高等法院被告全國
    前資料紀錄表在卷足憑，現又已年邁，其一時失慮，觸犯刑章，經此次罪刑之宣
    告後，應知所警惕，當無再犯之虞，本院認所宣告之刑，以暫不執行為適當，併
    予宣告緩刑三年，以啟自新。
據上論結，應依刑事訴訟法第三百六十九條第一項前段、第三百六十四條、第二百九
十九條第一項前段、刑法第二條第一項前段、第二十八條、第三十一條第一項、第五
十六條、第三百四十二條第一項、第四十一條第一項、第七十四條第一款，罰金罰鍰
提高標準條例第一條前段、第二條，判決如主文。
本案經檢察官戊○○到庭執行職務。
中      華      民      國　    九十一     年     三      月     五 　　日
                                臺灣高等法院臺中分院刑事第十庭
                                      審判長法  官  林  照  明
                                            法　官　蔡　名　曜
                                            法  官  盧  江  陽
右正本證明與原本無異。
不得上訴。
                                            書記官  陳　妙　瑋
中      華      民      國　    九十一     年  三      月     八 　　日
                                                                        Ｒ
